【裁判字號】    89,上易,4239
【裁判日期】    891016
【裁判案由】    違反著作權法
【裁判全文】
臺灣高等法院刑事判決                          八十九年度上易字第四二三九號
    上  訴  人  臺灣臺北地方法院檢察署檢察官
    上  訴  人
    即  被  告  甲○○○○業有限公司
    兼右代表人  丙○○
    選任辯護人  羅明通
                陳彥任
右上訴人因被告違反著作權法案件，不服臺灣臺北地方法院八十九年度易字第一三五
一號，中華民國八十九年十月十六日第一審判決（起訴案號：臺灣臺北地方法院檢察
署八十九年度偵續字第二七一號）提起上訴，本院判決如左：
    主  文
上訴駁回。
    事      實
一、丙○○係甲○○○○業有限公司之負責人，以製作電視台連續劇為其營業項目之
    一，丙○○明知其於民國（下同）八十三年間以甲○○○○業有限公司名義委託
    乙○○編寫之閩南語電視劇「鑼聲若響」企劃案暨故事大綱，依雙方約定其著作
    財產權係屬於乙○○所有，惟乙○○於八十三年四月二十五日完成該著作，交付
    丙○○送往台灣電視公司審查時未獲通過。詎丙○○竟違背雙方約定，未經乙○○同意或授權，即於八十五年間，將「鑼聲若響」企劃案及故事大綱，交予不知
    情之邊立民加以修改，重製改寫成「鑼聲響起」企劃案暨故事大綱，而後由甲○○○○業有限公司送交中國電視公司審查，經中國電視公司同意採用；嗣丙○○
    又再聘請林霖、朱益興二人據該故事大綱，編寫四十集劇本拍攝連續劇，擅自以
    重製之方法侵害他人之著作財產權。其後於八十七年六月四日起至八十七年七月
    二十五日止在中國電視公司播出甲○○○○業有限公司所製作之「鑼聲響起」閩
    南語連續劇，乙○○始得知上情。
二、案經乙○○訴由台灣台北地方法院檢察署檢察官偵查起訴。
    理      由
一、訊據被告丙○○於本院審理中固不否認委託告訴人乙○○編寫「鑼聲若響」企劃
    案暨故事大綱，因未獲台灣電視公司通過，而後將該企劃案暨故事大綱交予邊立
    民改寫成「鑼聲響起」企劃案暨故事大綱，以被告甲○○○○業有限公司名義送
    交中國電視公司審查通過，製作連續劇播出之事實，但矢口否認有侵害著作權之
    犯行，辯稱：「鑼聲若響」企劃案暨故事大綱，係依據其原始構想而委託乙○○
    編寫之戲棚下（戲如人生）所改寫而成；伊出資二萬元委請告訴人編寫本案著作
    ，自得改作及利用該著作；且告訴人既未退回編寫系爭著作之費用，又於著作權
    合約證明書約定保留對系爭著作改作及轉送其他電視台之權利，該約定對上訴人
    而言實有失公平云云。惟查，前開事實，業據告訴人乙○○於迭次偵審中指訴甚
    詳，復有著作權合約證明書在卷為證。被告丙○○於檢察官偵查及本院調查中均
    坦承該著作權合約證明書上之簽名係其簽名無訛（見八十八年偵續字第一三五號
    卷第六五頁、本院八十九年十二月五日訊問筆錄）。復查，上述著作權合約證明
    書已名確約定：「茲收到著作權人李龍（龍水編劇坊）所寫作的戲棚下之二『鑼
    聲若響』的企劃案暨故事大綱，擬在台灣電視公司拍攝製作，如果沒有通過，不
    得轉述改編或再投送其他傳播機構，有關所有的變更異動都需經過著作人的同意
    ，同時不得找他人編寫『鑼聲若響』有關的題材；... 」等語。被告甲○○○○
    業有限公司雖係「鑼聲若響」企劃案暨故事大綱之出資人，依著作權法第十二條
    第三項之規定，原則上固得利用該著作，惟於解釋上，其利用範圍仍須受當事人
    約定之限制。本件被告甲○○○○業公司之利用範圍既僅止於送交台灣電視公司
    審查，若獲通過據以製作連續據而已；乃被告逾越其利用範圍，擅自委請不知情
    之邊立民改寫成「鑼聲響起」企劃案暨故事大綱，而後更違反約定送往中國電視
    公司審查通過，據以製作連續劇播出，其係明知且故意侵害他人著作財產權甚明
    。再查，依附卷（外放證物袋）由邊立民改寫之「鑼聲響起」企劃案暨故事大綱
    ，與上開「鑼聲若響」企劃案暨故事大綱，兩相比較結果，其劇情張力與人物特
    質均屬雷同，且有幾近百分之七十之文字內容一字不差，其描述手法可謂大致相
    同，證人邊立民亦於偵查中證稱：其編寫「鑼聲響起」企劃案暨故事大綱確有參
    考被告丙○○所提供之告訴人上開著作云云。則被告丙○○違反與告訴人之約定
    ，而有侵害告訴人著作財產權之行為，已無庸置疑。又查，「戲棚下（戲如人生
    ）」與「鑼聲若響」企劃案暨故事大綱，兩者無論就劇情張力或人物特質而言，
    均顯不相同，有該二份著作文件附卷（外放證物袋）為憑，是縱認被告丙○○確
    為「戲棚下（戲如人生）」之著作權人，亦無礙其侵害告訴人所有之「鑼聲若響
    」企劃案暨故事大綱著作權之認定。末查，被告丙○○於偵查中已明確供陳伊係
    甲○○○○業有限公司之代表人，其上開改編行為係執行被告甲○○○○業有限
    公司之業務所為等語（見八十八年偵續字第一三五號卷第八三頁）；被告丙○○
    被告丙○○既係因執行業務侵害他人之著作財產權，甲○○○○業有限公司自亦
    應負刑事責任。綜上所述，本件事證明確，被告等犯行均堪以認定。
二、被告丙○○擅自以重製之方法侵害他人之著作財產權，核其所為，係犯著作權法
    第九十一條第一項之重製他人著作罪。其利用不知情之邊立民犯上開罪，係間接
    正犯。又被告丙○○為被告甲○○○○業有限公司之負責人，其因執行業務侵害
    他人之著作財產權，依著作權法第一百零一條第一項之規定，甲○○○○業有限
    公司亦應科以同法第九十一條之罰金。
三、原審基此適用著作權法第九十一條第一項、第一百零一條第一項之規定，並審酌
    被告丙○○之品行、犯罪動機、目的（在謀取財物利益）、手段（尚屬平和）、
    所得之利益、所生之危害，暨犯罪後之態度（仍飾詞卸責，又未賠償告訴人）等
    一切情狀，就被告甲○○○○業有限公司，處罰金新台幣拾萬元；就被告丙○○
    判處有期徒刑柒月。其認定事實、適用法律及量處刑期均為妥適。被告之上訴意
    旨否認犯罪，及公訴人依告訴人請求上訴之意旨認被告係犯著作權法第九十一條
    第二項之重製罪及原判決量刑太輕，均無理由，應予駁回。又，被告犯罪後仍飾
    詞卸責，迄今仍未賠償告訴人，故本院認不宜為緩刑之宣告。
四、公訴意旨另以：被告丙○○未於「鑼聲響起」企劃案暨故事大綱具體表示告訴人
    係著作人，因違反著作權法第十六條第一項，另觸犯著作權法第九十三條第一款
    之罪名云云。惟查，著作權法第十六條第一項所指之重製物，參諸著作權法第三
    條第五款對於「重製」之定義，係指與著作物原本內容相同之著作物而言，例如
    原本之打字本、印刷本、影本或重抄本而言；本件之「鑼聲響起」企劃案暨故事
    大綱係證人邊立民以自行創作部分文字之方法加以改寫而成，為公訴人所是認，
    顯與「鑼聲若響」企劃案暨故事大綱之內容並非均相同，雖有大部分重疊之處，
    屬廣義之重製行為，但究非嚴格意義之「鑼聲若響」企劃案暨故事大綱著作物之
    「重製物」，此部分本應為無罪之諭知，然因公訴人認此部分與上開論處被告丙○○罪刑部分有牽連犯之裁判上一罪之關係，原審因而不另為無罪之諭知，亦無
    不合，附此說明。
據上論斷，應依刑事訴訟法第三百六十八條，判決如主文。
本案經檢察官蔡日昇到庭執行職務。
中      華      民      國      九十      年      一      月      四    日
                              臺灣高等法院刑事第十二庭
                                  審判長法  官   劉  景  星
                                        法  官   陳  志  洋
                                        法  官   陳  博  志
右正本證明與原本無異。
不得上訴。
                                        書記官   陳  嘉  文
中    華    民    國    九十      年     一         月       五         日
附錄本判決論罪科刑法條：
著作權法第九十一條第一項
擅自重製他人之著作者，處六月以上三年以下有期徒刑，得併科新臺幣二十萬元以下
罰金；其代為重製者亦同。


司法院資訊處製作；財團法人民間司法改革基金會備份。
